臺灣臺北地方法院民事判決
110年度重訴字第227號
原      告  吳順壽  



訴訟代理人  黃永琛律師
複  代理人  郭旆慈律師                      
被      告  吳順台  


            吳利芸  
            吳利芊  
共      同
訴訟代理人  孫瑞蓮律師
            蘇靖軒律師

上列當事人間請求返還不當得利事件，本院於民國111年1月20日
言詞辯論終結，判決如下：
    主  文
原告之訴及假執行之聲請均駁回。
訴訟費用由原告負擔。
    事實及理由
壹、程序方面
    按訴狀送達後，原告不得將原訴變更或追加他訴，但請求之
    基礎事實同一者，或不甚礙被告之防禦及訴訟之終結者，不
    在此限，民事訴訟法第255條第1項第2款、第7款定有明文。
    又所謂請求之基礎事實同一，係指變更或追加之訴與原訴之
    主要爭點有其共同性，各請求利益之主張在社會生活上可認
    為同一或關連，而就原請求之訴訟及證據資料，於審理繼續
    進行在相當程度範圍內具有同一性或一體性，得期待於後請
    求之審理予以利用，俾先後兩請求在同一程序得加以解決，
    避免重複審理，進而為統一解決紛爭者，即屬之。查，原告
    起訴時主張：被告吳順台未經原告同意，盜領原告帳戶內之
    金錢，故依民法第179條之規定，請求吳順台返還盜領之金
    錢，並聲明如附表1所示。嗣原告以吳順台於知悉遭起訴後
    ，旋將其所有之不動產處分予被告吳利芸、被告吳利芊，故
    依民法第87條、第242條、第767條、第244條第2、4項之規
    定，追加吳利芸、吳利芊為被告，並聲明如附表2所示。經
    核原告上開追加部分，亦係以吳順台有無盜領原告帳戶之金
    錢為基礎，揆前說明，足認二者間請求之基礎事實同一，彼
    此間所為訴訟資料及證據資料具同一性，亦不甚礙被告之防
    禦及訴訟之終結，應予准許。
貳、實體方面
一、原告起訴主張：其長年居住於國外，而將個人印鑑、存摺置
    於原告所有之房屋（門牌號碼：臺北市○○區○○街00巷00號，
    下稱17號房屋），原告與吳順台之母宋俊英生前居住17號房
    屋，吳順台利用探望宋俊英之機會，未經原告同意，擅自取
    原告印鑑、存摺，或以領取，或以轉帳方式，自民國94年12
    月2日起至原告100年11月間發現時止，自原告國泰世華銀行
    帳戶（帳號：000000000000，下稱國泰世華帳戶）、合作金
    庫商業銀行帳戶（帳號：0000000000000，下稱合庫外匯帳
    戶、帳號：000000000000，下稱合庫帳戶）、台北永春郵局
    帳戶（帳號：00000000000000，下稱郵局帳戶）共取得新臺
    幣（除另有標示者外，下同）7,189,418元及美金131,544元
    。又吳順台於遭原告起訴後，旋處分其所有之附表3、附表4
    -1至4-3之不動產（下合稱系爭不動產）予吳利芸、吳利芊
    ，致原告上開債權無法受償，被告間顯係基於通謀虛偽意思
    表示而為，其等間之債權及物權行為俱屬無效，如認被告間
    非基於通謀虛偽意思表示而為，則吳順台或以贈與，或以顯
    低於平均市場價值處分系爭不動產，致不足以清償其對原告
    負有之債務，原告亦得請求撤銷被告間就系爭不動產之債權
    及物權行為，據此，則吳利芸、吳利芊應塗銷系爭不動產之
    登記，並回復登記為吳順台所有。為此，爰依民法第179條
    、第182條第2項、第203條、第87條、第242條、第767條、
    第244條第2、4項之規定，請求吳順台返還原告金錢，及先
    位請求確認被告間就系爭不動產所為之債權及物權行為無效
    ，併請求塗銷、回復登記為吳順台所有，備位則請求撤銷被
    告間就系爭不動產所為之債權及物權行為，併請求塗銷、回
    復登記為吳順台所有。並聲明：如附表2所示。
二、被告則以：吳順台與原告為兄弟，其等之父吳振鎬於86年開
    始，會利用吳順台、原告、吳順台之女之銀行帳戶作為吳振
    鎬個人資金處理運用，吳振鎬亦保管印鑑、存摺，惟吳振鎬
    於90年間罹癌後，即訓練吳順台處理帳戶間之領錢及存錢，
    並讓吳順台接手記錄手帳本，嗣吳振鎬於94年12月2日過世
    ，宋俊英接手管理原告與吳順台之身分證、印鑑，並指示吳
    順台在銀行帳戶間存錢及領錢，是原告帳戶係供其與原告之
    父、母使用，吳順台係依父、母指示，於原告之帳戶提領金
    錢作為資金運用。又原告未舉證對吳順台有債權，且吳順台
    於原告提起本件訴訟前，即已書寫遺囑，並依遺囑內容將不
    動產出售給吳順台之女即吳利芸、吳利芊，被告間並無通謀
    虛偽意思表示，且吳順台每月有退休俸，並非無資力，吳順
    台對吳利芸、吳利芊亦無任何權利，並無怠於行使權利之問
    題，且吳利芸、吳利芊亦不知悉原告與吳順台之紛爭。從而
    ，原告本件請求，俱無理由等語置辯。並聲明：㈠、原告之
    訴及假執行之聲請均駁回。㈡、如受不利判決，願供擔保，
    請准免為假執行。
三、查，原告及吳順台為兄弟，吳利芸、吳利芊為吳順台之女，
    原告及吳順台之父、母即吳振鎬、宋俊英分別於94年12月2
    日、109年10月23日死亡。吳振鎬於94年12月2日死亡前，保
    管原告之國泰世華帳戶、合庫外匯帳戶、合庫帳戶、郵局帳
    戶（下合稱系爭帳戶）之存摺及印鑑。原告94年12月1日起
    至98年11月間，在臺僅有系爭帳戶，無其他帳戶。吳振鎬、
    宋俊英自92年12月底起即居住在17號房屋等情，為兩造所不
    爭執（見卷一第170頁、第434頁、卷二第430至431頁），堪
    信此部分之事實為真實。
四、得心證之理由
    本件原告主張系爭帳戶內之存款為其所有，竟遭吳順台盜領
　　，應予返還，復據此主張吳順台與吳利芸、吳利芊間就系爭
    不動產所為之債權及物權行為係吳順台為逃避原告對吳順台
    之上開債權而為，故吳利芸、吳利芊應塗銷並回復登記系爭
    不動產為吳順台所有。吳順台則辯以系爭帳戶係供原告與吳
    順台之父、母使用，吳順台係依父、母指示，於系爭帳戶提
    領金錢作為資金運用，吳順台並未盜領原告系爭帳戶之存款
    等語。現析述如後：　　　
㈠、系爭帳戶是否為原告出借其名義予其父、母使用之帳戶：
  1.按存款戶於金融機構開設存款帳戶，於金錢交存帳戶後，即
    生混同之效果，帳戶明細所顯示之數額即表彰存款戶對於受
    寄之金融機構僅享有請求返還同數額金錢之權利。是開立帳
    戶後，如係為自己使用收益，通常情形應自行保管印鑑、存
    摺，以保障對金融機構請求返還之權利，縱委任他人保管帳
    戶，委任人對於授權他人使用帳戶資金自仍保有實質及最終
    決定權，此與借用他人名義開戶所成立之借名登記，出名者
    既僅單純出借其名義，對帳戶中金錢並無實際管理、使用、
    處分及收益之權利，自有不同。如上所述，吳振鎬於94年12
    月2日死亡前，保管原告系爭帳戶之存摺及印鑑，則吳振鎬
    係單純受原告委任而保管原告系爭帳戶，抑或原告係出借系
    爭帳戶名義予吳振鎬，依前說明，端視何人對系爭帳戶之金
    錢有實際管理、使用、收益而定。查，吳順台曾於92年11月
    17日將其帳戶內100萬元轉出，並存入原告合庫帳戶，復於9
    4年4月19日將吳利芊帳戶內之100萬元轉出，並以定存方式
    存至原告帳戶內乙節，有取款憑條、存款申請書影本可參（
    見卷一第287、289頁），是吳順台此部分所稱，可以認定。
    又吳利芊與原告、吳順台與原告均非直系親屬，是時毫無利
    益糾葛，顯無將自己帳戶內之金錢轉予原告之理，是吳順台
    辯稱吳振鎬會利用吳順台、原告、吳順台之女之銀行帳戶作
    為個人資金處理運用等語，堪可信採，可徵吳振鎬對原告系
    爭帳戶之金錢有實際管理、使用及收益之權利，並以自己可
    運用之多個帳戶（即原告、吳順台、吳利芊之帳戶）之資金
    相互流用，此與單純受委託保管帳戶，應以帳戶原有資金流
    動不同。從而，系爭帳戶為原告出借其名義予其父吳振鎬使
    用之帳戶。　　　　
　2.吳振鎬於94年12月2日死亡，原告既知悉系爭帳戶之存摺、
    印鑑由吳振鎬保管，並置於17號房屋，於吳振鎬死後，仍未
    變更系爭帳戶存摺、印鑑之保管方式，亦未取回，足認原告
    繼續出借系爭帳戶予其母宋俊英使用。況且，如原告已親自
    取回系爭帳戶之存摺及印鑑，以系爭帳戶內常有數萬至百萬
    間金額「存入」（如：原告合庫帳戶94年12月21日至100年1
    1月18日之交易明細，卷一第307至308頁），以及原告陳稱
    系爭帳戶內存款多為其所有之情，原告豈有不積極對帳，以
    確認款項已存入之理，而是待款項存入之2至5年後，方察覺
    遭人盜領，可徵原告對系爭帳戶內具體資金情況毫無所悉。
    又原告主張：吳振鎬於60年間購入3間房屋，吳振鎬生前與
    原告、吳順台、吳順菊（原告、吳順台之姐）協議，上開3
    間房屋分配予吳順台，吳順台則以上開3間房屋價值各1/3補
    償原告、吳順菊，故吳順台曾將部分要補償予原告之金錢存
    入原告系爭帳戶云云（見卷二第420至424頁），姑不論原告
    對此事未舉證以實其說，已無從認定其等間有所謂吳順台要
    補償原告3間房屋市價1/3之情。即令此節為真，則吳順台補
    償與否暨補償之金額，涉及原告、吳順台權益，吳順台斷無
    可能在未告知原告，或未為任何轉帳、匯（存）款備註（附
    言）之情況下，即逕自將補償金額以不定額方式陸續給付原
    告，徒生事後認定之困擾。是倘吳順台確有補償之事，應會
    告知原告，原告當會立即確認對帳，又豈會迨至100年間方
    察覺系爭帳戶內之款項遭盜領，此足證原告對系爭帳戶內具
    體資金情況未有聞問。再者，原告主張其係以開立支票方式
    委請吳順台代繳原告、原告配偶與原告之子98年至103年間
    之健保費、國民年金保險費（見卷二第623、641頁)，以原
    告長年居住於國外，惟於國內仍有系爭帳戶，大可以申請金
    融機構帳戶轉帳代繳方式繳納此等需定期繳納之費用，卻捨
    此不為，反以每年開立支票方式（見卷二第641頁，2009年
    、2010年國民年金係當年度開立支票），請吳順台代繳，益
    徵原告對系爭帳戶並無實際管理、使用及收益之權利，方會
    以開立美金支票之迂迴方式輾轉請吳順台代繳。
　3.至原告雖主張：吳順菊曾表示未聽聞過家族帳戶一事；吳利
    芸於105年5月之電子郵件表示吳順台在17號房屋未經允許，
    拿取他人物品，足證吳利芸於訴訟外自認吳順台擅取包含原
    告之存摺、印鑑等物品，自得為裁判上基礎云云。惟查，本
    件爭點在於原告有無出借其名義之系爭帳戶予原告父、母使
    用，至於有無所謂家族帳戶一詞，無足影響上開爭點之認定
    。至吳利芸於105年5月間雖曾以電子郵件表示吳順台於17號
    房屋內未經允許，拿取他人之物，惟此乃原告自承於100年1
    1月間即發現系爭帳戶遭盜領一事「之後」所發生，自無從
    以吳順台105年間之行為，推論其於94年至100年同未經原告
    允許，擅取原告存摺、印鑑而盜領原告系爭帳戶內之金錢，
    是原告主張吳利芸業於訴訟外自認云云，不足採憑。
　4.基上，可知系爭帳戶為原告出借其名義予其父、母使用之帳
    戶，此由原告將系爭帳戶之印鑑、存摺交由吳振鎬保管，而
    於吳振鎬死後，仍未改變系爭帳戶存摺、印鑑之保管方式，
    且原告未曾對系爭帳戶有實際管理、使用即明。原告之父、
    母即吳振鎬、宋俊英方為實際管理、使用系爭帳戶，並為有
    權決定之人，可以認定。是被告辯稱原告與吳順台之父、母
    會利用吳順台、原告、吳順台之女之銀行帳戶作為個人資金
    處理運用等語，可以信取。　　　
㈡、吳順台是否盜領系爭帳戶內之存款：
　  按借名登記之財產仍由借名者自行管理、使用、處分，借名
    者並無使出名者取得實質所有權或其他權利之意思。原告之
    父、母即吳振鎬、宋俊英為實際管理、使用系爭帳戶，並為
    有權決定之人，是系爭帳戶為原告出借名義予其父、母使用
    ，吳振鎬、宋俊英有權處分系爭帳戶內之款項（最高法院88
    年度台上字第1725號判決參照）。又依兩造均不爭執、吳順
    菊100年5月27日寫給吳利芊之電子郵件略以：「利芊：…寫
    一封奶奶的遺囑以防奶奶走後有關家中財產的事節外生枝。
    …大意如下（是以奶奶的口吻寫的）：我丈夫逝世後所留給
    我的所有遺產，遵照他生前的意思、由我交給大兒子（吳順
    台）全權代為保管和處理…」等語（見卷二第673頁），可知
    吳振鎬、宋俊英甚為信任吳順台，故指名由吳順台負責處理
    身後財產事宜。復參以吳順台提出之被證3手帳本，該手帳
    本紀錄之起始日為87年3月5日，87年3月5日至90年6月3日間
    之手寫筆跡（國字及數字）為潦草、不正，90年6月3日後之
    筆跡與前開筆跡明顯不同，較為方正，核與吳順台辯稱其父
    於90年間罹癌後，即交由吳順台處理帳戶間之領錢、存錢及
    記錄手帳本等語相符，應可採信。據此，則宋俊英於吳振鎬
    死後，仍指示吳順台處理帳戶間之領錢、存錢及記錄手帳本
    ，與常情無違。從而，吳順台辯稱吳振鎬、宋俊英生前曾指
    示伊處理系爭帳戶之存提事宜，當可信採。吳順台既係受有
    權處分系爭帳戶內款項之吳振鎬、宋俊英指示，而為系爭帳
    戶之領錢、存錢事宜，自無盜領系爭帳戶內存款之情事。　
    　
㈢、原告依不當得利之法律，請求吳順台返還金錢、確認被告間
    就系爭不動產買賣之債權行為、移轉登記之物權行為無效或
    應予撤銷，暨回復系爭不動產登記為吳順台所有等節，有無
    理由：
  1.按所謂不當得利者，乃無法律上之原因而受利益，致他人受
    損害者之謂（民法第179條參照）。惟如上所述，吳順台係
    受有權處分系爭帳戶內款項之吳振鎬、宋俊英指示，而為系
    爭帳戶之領錢、存錢事宜，則吳順台並未因此獲利，原告亦
    未因此受有損害，則原告依民法第179條之規定，請求吳順
    台返還7,189,418元及美金131,544元，為無理由，應予駁回
    。
　2.至原告就訴之聲明第3項先位主張被告間就系爭不動產所為
    之買賣、贈與係通謀虛偽意思表示而無效，故依民法第242
    條、第767條規定，請求確認其等間所為之債權行為及物權
    行為無效，並塗銷登記且回復登記為吳順台所有，就訴之聲
    明第3項備位主張被告間就系爭不動產所為之有償、無償行
    為有害於原告債權，故依民法第244條第2、4項規定，請求
    撤銷其等間所為之債權及物權行為，並塗銷登記且回復登記
    為吳順台所有，即因原告對吳順台並無不當得利債權之存在
    ，而失所憑，俱無理由，應予駁回。
五、綜上所述，原告依民法第179條、第182條第2項、第203條、
    第87條、第242條、第767條、第244條第2、4項之規定，請
    求吳順台返還盜領原告系爭帳戶之金錢，及先位請求確認被
    告間就系爭不動產所為之債權及物權行為無效，併請求塗銷
    、回復登記為吳順台所有，備位則請求撤銷被告間就系爭不
    動產所為之債權及物權行為，併請求塗銷、回復登記為吳順
    台所有，為無理由，應予駁回。又原告之訴既經駁回，其假
    執行之聲請，即失所附麗，應併予駁回。　
六、本件事證已臻明確，兩造其餘攻擊防禦方法及所提之證據，
    經審酌後，核與本件結論不生影響，爰不一一贅述，附此敘
    明。
七、訴訟費用負擔之依據：民事訴訟法第78條。
中　　華　　民　　國　　111 　年　　2 　　月　　24　　日
                  民事第四庭    法　官　蕭涵勻
以上正本係照原本作成。
如對本判決上訴，須於判決送達後20日內向本院提出上訴狀。如
委任律師提起上訴者，應一併繳納上訴審裁判費。
中　　華　　民　　國　　111 　年　　2 　　月　　24　　日
                                書記官  林立原
附表1（原訴之聲明）：
訴之聲明第1項 吳順台應給付原告7,940,662元，及自98年11月19日起至清償日止，按週年利率5%計算之利息。 訴之聲明第2項 吳順台應給付原告美金131,544元，及自98年10月27日起至清償日止，按週年利率5%計算之利息。 訴之聲明第3項 願供擔保，請准宣告假執行。 

附表2（變更後訴之聲明）：
訴之聲明第1項 吳順台應給付原告7,189,418元，及自98年11月19日起至清償日止，按週年利率5%計算之利息。 訴之聲明第2項 吳順台應給付原告美金131,544元，及自98年10月27日起至清償日止，按週年利率5%計算之利息。 先位訴之聲明第3項 1.確認吳順台、吳利芊間，就附表3所示之不動產，於原因發生日期109年12月22日所為之買賣債權行為無效，及於登記日期110年1月26日所有權移轉登記之物權行為無效。  2.吳利芊應將附表3所示之不動產於登記日期110年1月26日以買賣為登記原因之所有權移轉登記予以塗銷，並回復登記為吳順台所有。  3.確認吳順台、吳利芸間，就附表4-1所示之不動產，於原因發生日期110年1月5日所為之贈與債權行為無效，及於登記日期110年1月26日所有權移轉登記之物權行為無效。  4.吳利芸應將附表4-1所示之不動產於登記日期110年1月26日以贈與為登記原因之所有權移轉登記予以塗銷，並回復登記為吳順台所有。  5.確認吳順台、吳利芸間，就附表4-2所示之不動產，於原因發生日期110年1月5日所為之贈與債權行為無效，及於登記日期110年2月1日所有權移轉登記之物權行為無效。  6.吳利芸應將附表4-2所示之不動產於登記日期110年2月1日以贈與為登記原因之所有權移轉登記予以塗銷，並回復登記為吳順台所有。  7.確認吳順台、吳利芸間，就附表4-3所示之不動產，於原因發生日期110年1月5日所為之買賣債權行為無效，及於登記日期110年2月1日所有權移轉登記之物權行為無效。  8.吳利芸應將附表4-3所示之不動產於登記日期110年2月1日以買賣為登記原因之所有權移轉登記予以塗銷，並回復登記為吳順台所有。 備位訴之聲明第3項 1.吳順台、吳利芊間就附表3所示之不動產，於原因發生日期109年12月22日所為之買賣債權行為，及於登記日期110年1月26日所有權移轉登記之物權行為，均應予撤銷。  2.吳利芊應將附表3所示之不動產於登記日期110年1月26日以買賣為登記原因之所有權移轉登記予以塗銷，並回復登記為吳順台所有。  3.吳順台、吳利芸間就附表4-1所示之不動產，於原因發生日期110年1月5日所為之贈與債權行為，及於登記日期110年1月26日所有權移轉登記之物權行為，均應予撤銷。  4.吳利芸應將附表4-1所示之不動產於登記日期110年1月26日以贈與為登記原因之所有權移轉登記予以塗銷，並回復登記為吳順台所有。  5.吳順台、吳利芸間就附表4-2所示之不動產，於原因發生日期110年1月5日所為之贈與債權行為，及於登記日期110年2月1日所有權移轉登記之物權行為，均應予撤銷。  6.吳利芸應將附表4-2所示之不動產於登記日期110年2月1日以贈與為登記原因之所有權移轉登記予以塗銷，並回復登記為吳順台所有。  7.吳順台、吳利芸間就附表4-3所示之不動產，於原因發生日期110年1月5日所為之買賣債權行為，及於登記日期110年2月1日所有權移轉登記之物權行為，均應予撤銷。  8.吳利芸應將附表4-3所示之不動產於登記日期110年2月1日以買賣為登記原因之所有權移轉登記予以塗銷，並回復登記為吳順台所有。 訴之聲明第4項 訴之聲明第1、2項，願供擔保，請准宣告假執行。 

附表3（吳順台與吳利芊間移轉登記之不動產）：
土地部分：
土       地       坐       落     面  積 權  利 範  圍  縣市 鄉鎮市區  段 小段 地號 平方公尺  臺北市  信義區 永春  三 201 904 47/4251 
建物部分：
建號 基 地 坐 落 建 物 門 牌 建物主要建材及房屋層數 建 物 面 積（平方公尺） 權利範圍 1258 臺北市○○區○○段○○段000地號 臺北市○○區○○路000○0號4樓 鋼筋混凝土造4層 4層：93.79 1/2 

附表4-1（吳順台與吳利芸間移轉登記之不動產）：
土地部分：
土       地       坐       落     面  積 權   利 範   圍  縣市 鄉鎮市區  段 小段 地號 平方公尺  臺北市  信義區 永吉  二 39 7601 153/74102 
建物部分：
建號 基 地 坐 落 建 物 門 牌 建物主要建材及房屋層數 建 物 面 積（平方公尺） 權利範圍 2022 臺北市○○區○○段○○段00地號 臺北市○○區○○街00巷00號4樓 鋼筋混凝土造5層 4層：88.04 陽臺：11.21 1/2 
附表4-2（吳順台與吳利芸間移轉登記之不動產）：
土地部分：
土       地       坐       落     面  積 權   利 範   圍  縣市 鄉鎮市區  段 小段 地號 平方公尺  臺北市  信義區 永吉  二 39 7601 765/741020 
建物部分：
建號 基 地 坐 落 建 物 門 牌 建物主要建材及房屋層數 建 物 面 積（平方公尺） 權利範圍 2022 臺北市○○區○○段○○段00地號 臺北市○○區○○街00巷00號4樓 鋼筋混凝土造5層 4層：88.04 陽臺：11.21 1/4 
附表4-3（吳順台與吳利芸間移轉登記之不動產）：
土地部分：
土       地       坐       落     面  積 權   利 範   圍  縣市 鄉鎮市區  段 小段 地號 平方公尺  臺北市  信義區 永吉  二 39 7601 765/741020 
建物部分：
建號 基 地 坐 落 建 物 門 牌 建物主要建材及房屋層數 建 物 面 積（平方公尺） 權利範圍 2022 臺北市○○區○○段○○段00地號 臺北市○○區○○街00巷00號4樓 鋼筋混凝土造5層 4層：88.04 陽臺：11.21 1/4